臺灣高雄地方法院民事判決　九十三年度訴更(一)字第三號
　　原　　　告　台灣中小企業銀行股份有限公司
　　法定代理人　甲○○
　　訴訟代理人　戊○○
　　　　　　　　己○○
　　　　　　　　乙○○
　　被　　　告　太谷文化事業股份有限公司
　　法定代理人　丙○○
　　訴訟代理人　陳水聰律師
　　被　　　告　巨達印刷股份有限公司
　　法定代理人　丁○○
右當事人間確認租賃權不存在事件，經本院於民國九十三年十一月五日言詞辯論終結
，判決如下：
    主      文
確認被告間就坐落高雄市○鎮區○○段二小段第一０三八號土地全部，及其地上建物
（未辦保存登記部分）即門牌號碼高雄市○鎮區○○路十九號房屋（建號第一五四六
號及第一六七五號）之地下室全部、第二、三樓如附圖斜線部分及第四、五樓及屋頂
層全部之租賃關係不存在。
訴訟費用由被告負擔。
    事實及理由
一、被告太谷文化事業股份有限公司（下稱太谷公司）、巨達印刷股份有限公司（下
    稱巨達公司）未於最後言詞辯論期日到場，核無民事訴訟法第三百八十六條所列
    各款情形，爰依原告聲請，由其一造辯論而為判決。
二、原告起訴主張：被告太谷公司於民國八十七年一月九日以其所有坐落高雄市○鎮
    區○○段二小段第一０三八地號土地全部，及其地上建物即門牌號碼高雄市○鎮
    區○○路十九號房屋（建號第一五四六號）所有權全部（下稱系爭房地）設定第
    一順位抵押權新台幣（下同）六千七百八十萬元予伊時，曾立具切結書表示系爭
    房地並無任何租賃關係之存在，後因被告太谷公司所為之借款逾期繳款，伊乃聲
    請鈞院以八十九年度執字第一三八六二號予以強制執行，而斯時均無人聲明有租
    賃關係存在，嗣伊再聲請鈞院以九十一年度執字第五五一０七號就系爭房地及同
    門牌號碼建號第一六七五號未辦保存登記之建物予以合併拍賣強制執行時，被告
    太谷公司竟突然主張其與被告巨達公司間就系爭房地及建號第一六七五號未辦保
    存登記部分建物之地下室全部及第二、三樓如附圖斜線部分並第四、五樓及屋頂
    層全部存有租賃期間自八十六年一月一日起至九十六年十二月三十一日止之租賃
    關係，以致將來無法點交而影響投標人之投標意願而導致流標，惟系爭房屋係於
    八十六年十二月間始建造完成，被告間焉有可能於建屋前之同年一月間即訂立租
    賃契約，是該租賃關係顯係通謀虛偽意思表示，且妨害伊依強制執行受償之權利
    ，為此爰聲明求為判決：確認被告間就坐落高雄市○鎮區○○段二小段第一０三
    八號土地全部，及其地上建物（未辦保存登記部分）即門牌號碼高雄市○鎮區○
    ○路十九號房屋（建號第一五四六號及第一六七五號）之地下室全部、第二、三
    樓如附圖斜線部分及第四、五樓及屋頂層全部之租賃關係不存在。
四、被告太谷公司未於最後言詞辯論期日到場，據其以前陳述則以：伊與被告巨達公
    司本係在同址內分區營業辦公，後同時於八十六年底、八十七年初共同搬入系爭
    房地繼續為之，而伊因先前以二千九百二十五萬二千一百三十一元之總價向被告
    巨達公司購買平面四色印刷機、單色印刷機、平面四色印刷機、四色印刷機等機
    器設備四台，現尚欠有近二千萬元之價金未為清償，伊乃提供系爭房地與被告巨
    達公司共同使用以抵付欠款，而該租賃期間係始於八十七年一月一日而非原告逕
    向鈞院執行處所查報之始於八十六年一月一日，故原告主張租期約定期間與系爭
    房屋之建造日期不符並非屬實，又伊於本件抵押借款時乃係立於借款人之地位，
    對於債權人之原告所提出消費借貸契約之定型化契約，並未有充裕之審閱期間或
    修改權利，僅能處於弱勢地位為承諾之意思表示，伊於簽署本件抵押借款文件時
    ，根本不知其詳細內容為何，況原告對於伊所提供之抵押物現況本應自行到場徵
    信確認，原告於核貸時未為確實之調查程序即核准放款予伊，應自負審查不實之
    責任等語資為抗辯，爰求為判決駁回原告之訴。
五、被告巨達公司未於言詞辯論期日到場，亦未提出書狀作何聲明或陳述。
六、查被告太谷公司先後於八十七年一月九日、同年六月十日提供其所有系爭房屋、
    土地共同設定第一順位抵押權六千七百八十萬元予原告以為借款之擔保，後因被
    告太谷公司未按期清償，原告乃對之聲請執行而向本院以八十九年度執字第一三
    八六二號強制執行事件予以查封拍賣，該事件經先後於九十年三月十四日、同年
    八月二十四、同年九月二十一日三次拍賣均無人應買後，原告乃具狀再聲請減價
    拍賣，經本院定於九十一年二月一日再行特別拍賣程序，惟原告於此前乃具狀撤
    回而致該強制執行程序終結，嗣原告復聲請本院就系爭房地及上開未辦保存登記
    之建物予以合併拍賣而經本院以九十一年度執字第五五一０七予以強制執行，而
    被告太谷公司於執行中，就系爭房地及上開未辦保存登記建物之地下室全部、第
    二、三樓如附圖斜線部分及第四、五樓及屋頂層全部乃陳報與被告巨達公司存有
    租賃關係等情，此為原告及被告太谷公司所不爭執，並有土地登記謄本、建物登
    記謄本等件附卷可稽，復經本院調取本院八十九年度執字第一三八六二號、九十
    一年度執字第五五一０七號執行卷宗審閱無訛，而被告巨達公司經合法通知既不
    於言詞辯論期日到場爭執，復未提出書狀答辯以供本院斟酌，自堪認原告此部分
    主張之事實為真實，惟被告太谷公司則以前揭情詞置辯。經查：
  （一）被告太谷公司固提出經民間公證人認證之其與被告巨達公司間之租賃條件確
        認書為證，惟被告太谷公司於上開時日提供系爭房地為擔保而向原告抵押借
        款時，其曾出具切結書保證於本件抵押權設定時並無將抵押物出租之情形，
        而原告亦依一般金融機關核貸放款之常例，派員至現場勘查鑑價，並依被告
        太谷公司所自提經會計師簽證之自八十五年度起至八十七年度止之財務報表
        予以審查後始為放款，另本院八十九年度執字第一三八六二號就系爭房地為
        強制執行時，迭經查封程序（八十九年五月五日）、三次拍賣程序（九十年
        三月十四日、同年八月二十四、同年九月二十一日），迄至原告撤回強制執
        行程序終結前，被告太谷、巨達公司除於八十九年七月二十一日具狀陳報鑑
        定價格過低外餘即均無異議其等就上開房地範圍有租賃關係之存在乙情，此
        有原告提出為被告太谷公司不爭執其真正之設定不動產抵押權報告表、切結
        書、財務報表等件附卷可稽，並有該陳情書附於本院八十九年度執字第一三
        八六二號執行卷內可參，而觀以該財務報表全文，其內容並無被告太谷公司
        有出租所陳報上開房地範圍予被告巨達公司之相關記載，且被告太谷公司於
        前知悉強制執行後乃歷兩年始至原告再次聲請就系爭房地及上開未辦保存登
        記之建物為強制執行時始陳報其與被告巨達公司間有租賃關係之存在，並權
        利人即被告巨達公司就此涉其財產權之重要事項竟於遭他人查封後均未有任
        何異議或答辯，此與常情顯有違背，足認被告太谷公司係於系爭房地及上開
        未辦保存登記之建物被查封後，為妨礙該強制執行程序之進行，始與被告巨
        達公司通謀而偽稱其等間有租賃關係之存在至明，自難以其所提出之上開租
        賃條件確認書即得為有利於被告之事實認定。至被告太谷公司雖辯稱不知其
        簽署之各貸款文件之詳細內容為何云云，惟被告太谷公司原係一專業之大型
        公司，以其經常與銀行往來之作業經驗，並設有專門之作業部門，其於銀行
        之制式借貸契約內容自無不知之理，且該切結書乃通見於各土地融資貸款之
        聲明事項，與借據之記載亦屬無關，被告太谷公司於此各別之文件，自無不
        知其意之理，其自難諉稱於借款當時並不知該詳細內容者，被告太谷公司就
        此所辯並非可採。
　（二）被告太谷公司雖另辯稱其因先前積欠向被告巨達公司購買印刷機等機器之二
        千萬元之價金未償，乃自八十七年一月一日起至九十六年十二
        月三十一日止提供上開範圍之房地予被告巨達公司共同使用以抵付欠款云云
        ，並提出動產擔保交易（附條件買賣）登記申請書及其附件動產擔保交易登
        記標的物明細、轉帳傳票、財產目錄、被告巨達公司所出具之機器買賣證明
        書及訴外人三商行大信販股份有限公司（下稱三商行）所開立予被告太谷公
        司之發票等件為證，惟依該動產擔保交易（附條件買賣）登記申請書及其附
        件動產擔保交易登記標的物明細所載，被告巨達公司與訴外人三商行於八十
        一年五月八日及同年月二十六日申請辦理動產抵押設定登記之機器台數及其
        總金額（二台、三千零二十九萬六千九百十一元），核與上開轉帳傳票、機
        器買賣證明書、發票其上所載者（四台、二千九百二十五萬二千一百三十一
        元）並非相符，且上該轉帳傳票、機器買賣證明書、發票等文件，其上並未
        如同上開動產擔保交易（附條件買賣）登記申請書及其附件動產擔保交易登
        記標的物明細已載明規格、型式、製造廠商、廠牌、出廠年月日等得以識別
        標的之內容，另稽之被告太谷公司自八十五年起至八十七年止營利事業所得
        稅結算申報書及被告太谷公司、巨達公司於同期間之財產目錄所載（財政部
        高雄市國稅局九十三年六月十七日、同年七月十九日財高國稅資字第０九三
        ００四０九八三、0000000000函及其附件營利事業所得稅結算申
        報書（損益及稅額計算書）、財產目錄等件附卷參照），亦未能查知被告太
        谷公司與被告巨達公司間確有購買上開機器四台之交易往來明細，而被告太
        谷公司就此亦未另行舉證以實其說，則其所稱購自被告巨達公司之上開機器
        四台是否即係被告巨達公司向訴外人三商行所購買之上開機器二台，即非無
        疑，況上開發票係訴外人三商行於八十六年間開立予被告太谷公司，倘上開
        機器四台如被告太谷公司所言係其於八十六年間向被告巨達公司所買受，則
        理應由出賣人之被告巨達公司開立發票予買受人之被告太谷公司而非由訴外
        人三商行開立予被告太谷公司，且上開動產擔保交易係於八十一年間由訴外
        人三商行與被告巨達公司而為設定，訴外人三商行亦斷無遲至八十六年間始
        開立發票予非原始買受人之被告太谷公司之理，是綜上事證，僅足以證明被
        告巨達公司曾於八十一年間與訴外人三商行就其所購之印刷機器二台辦理動
        產擔保抵押設定，及被告太谷公司後於八十六年間向訴外人三商行購買印刷
        機器四台之情，尚難為被告太谷公司先前曾向被告巨達公司買受上開總價之
        機器設備而由被告太谷公司以提供其所有系爭房地及上開未辦保存登記之建
        物供被告巨達公司使用以抵付欠款等事實之認定，是被告太谷公司所辯以租
        金作價抵付貸款云云自無足採。
    綜上所述，被告太谷公司與被告巨達公司就系爭租賃關係顯係其等通謀所為之虛
    偽意思表示，則被告間之租賃契約，依民法八十七條之規定，自屬當然無效而自
    始不存在，從而原告請求確認被告間就系爭房地及上開未辦理保存登記之建物之
    租賃關係不存在，洵屬有理，應予准許。
七、本件事證已臻明確，兩造其餘攻擊防禦方法，核與判決結果不生影響，爰不一一
    論述，併此敘明。
八、據上論結，本件原告之訴為有理由，依民事訴訟法第三百八十五條第一項前段、
    第七十八條，判決如主文。
中　　　華　　　民　　　國　　九十三　　年　　 十一 　　月　　 十二 　　日
                             臺灣高雄地方法院民事民五庭
                                         法      官 何悅芳
正本係照原本作成。
如不服本判決，應於送達後廿日內，向本院提出上訴狀並表明上訴理由，如於本判決
宣示後送達前提起上訴者，應於判決送達後十日內補提上訴理由書（須附繕本）。
中　　　華　　　民　　　國　　九十三　　年　　 十一 　　月　　 十二 　　日
                                         法院書記官 周志揚
